最高法院刑事判決　　　　　　　　　　　　　　　九十一年度台上字第一五三一號
　　上　訴　人　乙○○
　　　　　　　　甲○○
　　右　一　人
　　選任辯護人　林賢宗律師
右上訴人等因盜匪案件，不服台灣高等法院中華民國八十八年八月十日第二審判決（
八十八年度上訴字第一八六七號，起訴案號：台灣台北地方法院檢察署八十七年度偵
字第三五０三、三五０八號），提起上訴，本院判決如左：
    主  文
原審及第一審關於乙○○、甲○○部分之判決均撤銷。
乙○○、甲○○共同意圖為自己不法之所有，以強暴、脅迫，至使不能抗拒，而取他
人之物，乙○○處有期徒刑捌年捌月；甲○○處有期徒刑柒年。
扣案之手銬貳付沒收。
    理  由
本件原判決認定上訴人乙○○素行不良，有侵占、竊盜、贓物、偽造私文書、詐欺等
前科，竟怙惡不悛，因閱覽中古跳蚤市場雜誌，發現被害人吳雲桂刊登出售機車廣告
，認有機可乘，乃夥同上訴人甲○○及陳俊吉（原審依懲治盜匪條例判處盜匪罪刑確
定），三人共同基於意圖為自己不法所有之犯意聯絡，於民國八十七年二月十日下午
九時許，至台北市○○路（起訴書誤載為大新路）二段一一三號吳雲桂任職公司之營
業所，佯向吳雲桂購買機車，趁吳雲桂書寫讓渡書之際，推由甲○○擔任把風，乙○
○自後勒住吳雲桂頸項，陳俊吉從側面抱住吳雲桂身體，控制吳雲桂行動後，乙○○
再持所有預藏之手銬二付，將吳雲桂手腳銬住，並以膠帶綑綁其眼、嘴及雙腳，至使
不能抗拒，而取走吳雲桂所有之台北市銀行提款卡、中華商業銀行信用卡、美國花旗
銀行信用卡、身分證、健保卡、汽車行車執照、汽車駕駛執照、機車行車執照、機車
駕駛執照各一張，現金新台幣（下同）三千元，ＨＦ｜七七五三號汽車與六百ＣＣ重
型機車各一輛，呼叫器一個、皮夾一只及鑰匙一串（起訴書漏載呼叫器一個、皮夾一
只及鑰匙一串）等物，並以「只要合作，什麼事也沒有，若不合作，將給你好看」等
詞，脅迫吳雲桂說出提款卡密碼，再將上開提款卡交由甲○○持至台北市○○路三段
一號木柵農會信用部，於自動付款機輸入吳雲桂之提款卡密碼，使該農會信用部承辦
人員陷於錯誤，而自該自動付款機詐領十萬元返回交與乙○○。隨即由乙○○駕駛強
盜所得之汽車，甲○○騎乘盜得之機車搭載陳俊吉，分別逃離，吳雲桂則自行掙脫至
門口呼救，經警據報馳援，扣得乙○○所有供犯罪所用之手銬二付。嗣上訴人等逃離
後，至台北縣蘆洲市○○路重陽保齡球館前會合，乙○○將盜得之共計十萬三千元贓
款，分給陳俊吉二萬元、甲○○三萬元。陳俊吉取得贓款後，花用一空；甲○○則將
該贓款三萬元退還乙○○，而乙○○則將所取贓款花用殆盡。迄二月十四日下午二時
四十分，甲○○駕駛上開盜得之汽車，搭載女友陳香如前往松山機場接人時，為吳雲
桂之友劉新源發現，報警盤查，甲○○見狀棄車逃脫，經警扣得該輛汽車。嗣於翌日
（二月十五日）上午二時三十分許，甲○○自行投案，乙○○及陳俊吉分別於同日上
午六時許，經警循線查獲，並扣得渠等強盜所得之吳雲桂身分證一張、呼叫器一個（
身分證一張、呼叫器一個、汽車一部，均經吳雲桂領回）。其餘盜匪所得之物，除提
款卡業經台北縣蘆洲市○○路之蘆洲農會扣留外，均為乙○○任意棄置而滅失等情。
係以上開事實，除據上訴人等及已判決確定之陳俊吉分別於警訊自白外，並經吳雲桂
於警訊及第一審指訴綦詳，互核相符，復有手銬二付扣案及吳雲桂立具之贓物認領保
管收據二紙可資佐證。又甲○○擔任把風而分擔強盜犯行之事實，不僅經甲○○於警
訊及檢察官偵訊中供承在卷（見偵字第三五０八號卷第十二頁反面、第二十九頁），
復經乙○○於警訊時供述無訛（見偵字第三五０八號卷第八頁正反面），且吳雲桂於
案發後報警，即指稱歹徒有三人，其行動遭控制後，由歹徒二人看守，另一歹徒持伊
之提款卡前去提款等語（見偵字第三五０三號卷第十一頁反面、第十二頁），若甲○
○無分擔強盜犯行，吳雲桂豈能得知諸此細節。況乙○○於警訊時供稱伊將盜得之吳
雲桂汽車開回後就未再使用等語（見偵字第三五０八號卷第九頁），則甲○○若不知
乙○○盜取吳雲桂之汽車，何以知悉乙○○有盜得之汽車而向乙○○借用？何況甲○
○駕駛該汽車載女友陳香如時，曾向陳香如表示「這輛汽車不乾淨」，此經陳香如於
警訊中陳明（見偵字第三五０三號卷第六頁正反面），嗣其駕駛該贓車遭劉新源發現
，即棄女友陳香如於不顧而逃逸，亦經劉新源證述明確（見第一審卷第一四二頁正反
面），足徵甲○○知情而參與分擔盜匪犯行。又乙○○強取吳雲桂之提款卡後，何以
不自行前往提款而委由甲○○為之，甲○○何以不予質疑，亦與常情有悖，為其所憑
之證據及認定之理由。並以甲○○辯稱伊受乙○○之邀，陪同至吳雲桂辦公處所購車
，乙○○事先未表明要搶劫，且乙○○與吳雲桂洽談買車時，因門窗緊閉，室內空氣
沉悶，伊即到門外透氣，喝飲料等候乙○○，未擔任把風，伊不知乙○○與陳俊吉在
屋內綑綁吳雲桂，不久乙○○交付提款卡要伊代為領款，伊以為乙○○要付車款，乃
前往代領交與乙○○，伊雖有收受乙○○所給之三萬元，但以為是車資，且事後已退
還，至於向女友陳香如係稱「車內抽菸，空氣不好」，非謂該車來源有問題，而其見
劉新源即逃跑，乃因劉新源持拐杖鎖要打伊所致云云，為不足採，乙○○指摘第一審
量刑過重云云，亦無足取，詳敘理由，予以指駁說明。查吳雲桂之手腳被拷住，眼、
嘴、雙腳被膠帶綑綁，在客觀上已達不能抗拒而喪失意思自由之程度，上訴人等犯行
明確，核其所為，係犯懲治盜匪條例第五條第一項第一款之普通盜匪罪及刑法第三百
三十九條之二第一項之利用自動付款設備詐取財物罪。上訴人等與陳俊吉基於犯意聯
絡及行為分擔，而犯上開各罪，為共同正犯，所犯上開二罪間，有方法結果之牽連關
係，應從較重之普通盜匪罪處斷。公訴人起訴意旨已就上訴人等共同利用自動付款設
備詐取財物罪部分敘及，雖未論以罪名，尚有未洽，但仍為起訴效力所及。因認第一
審適用懲治盜匪條例第五條第一項第一款、第七條第一項、第八條，刑法第二十八條
、第三百三十九條之二第一項、第五十五條、第三十八條第一項第二款，審酌上訴人
等之品行、智識程度、犯罪之動機、目的、手段、所受之刺激、所生危害及乙○○之
前科素行，甲○○雖自行投案，然又翻供狡卸，並無悔意等一切情狀，分別論處上訴
人等共同盜匪罪刑；扣案手銬二付為上訴人等犯罪所用之物，且為乙○○所有，應依
刑法第三十八條第一項第二款規定沒收。盜得之吳雲桂所有六百ＣＣ機車一台、台北
市銀行提款卡、中華商業銀行信用卡、美國花旗銀行信用卡、健保卡、汽車行車執照
、汽車駕駛執照、機車行車執照、機車駕駛執照各一張及皮夾一只、鑰匙一串等盜匪
所得之財物，雖未扣案，但無證據證明業已滅失，自應諭知發還被害人吳雲桂。至於
扣案吳雲桂所有之身分證一張、呼叫器一個及汽車一輛，均經吳雲桂領回，及上訴人
等盜得之現款十萬三千元（含以提款卡提領之十萬元及自吳雲桂身上搜出之三千元）
，業經乙○○、陳俊吉用罄滅失，均不另為發還被害人之諭知，認事用法，核無不合
，且量刑亦屬妥適，乃維持第一審之判決，駁回上訴人等在第二審之上訴。至於公訴
人另就上訴人等涉嫌於八十七年二月十三日盜取被害人游馥汽車一輛部分，並無積
極證據證明上訴人等涉有犯嫌，應退由檢察官另行偵辦；經核固非全然無見。惟查原
判決事實認定乙○○將盜匪所得之款分給陳俊吉二萬元、甲○○三萬元，嗣甲○○將
贓款三萬元退還乙○○等情。於理由欄卻記載甲○○退還三萬元贓款給乙○○，僅乙
○○事後附和甲○○之詞，迄無證據足證其說屬實云云。顯就甲○○有無退還三萬元
贓款給乙○○，事實與理由所載相矛盾，自有判決理由矛盾之違法。又懲治盜匪條例
已經總統於九十一年一月三十日公布廢止，相關之刑法第三百二十八條強盜罪，亦經
總統於九十一年一月三十日公布施行，原判決所適用之懲治盜匪條例於原審判決後既
已廢止，依刑事訴訟法第三百八十一條之規定，亦得為上訴第三審之理由。從而，上
訴人等分別上訴指摘原判決不當，應認均為有理由；惟原判決上開違誤，尚不影響於
事實之確定，本院可據以為裁判。又上訴人等行為後，刑罰既已變更，經以修正刑法
第三百二十八條第一項之強盜罪與懲治盜匪條例第五條第一項第一款之盜匪罪相比較
，以修正刑法第三百二十八條第一項之強盜罪較有利於上訴人等，依刑法第二條第一
項之規定，應適用裁判時之修正刑法第三百二十八條第一項之法律。爰將原審及第一
審關於乙○○、甲○○部分之判決均撤銷，審酌上訴人等犯罪之一切情狀，判處如主
文所示之刑期。又扣案之手銬二付，為供犯罪所用之物，並為乙○○所有，予以沒收
之。
據上論結，應依刑事訴訟法第三百九十七條、第三百九十八條第一款，刑法第二條第
一項前段、第二十八條、第三百二十八條第一項、第三百三十九條之二第一項、第五
十五條、第三十八條第一項第二款，判決如主文。
中      華      民      國    九十一    年      三      月    二十一    日
                              最高法院刑事第九庭
                                  審判長法官  陳  炳  煌
                                        法官  陳  正  庸
                                        法官  韓  金  秀
                                        法官  吳  信  銘
                                        法官  徐  文  亮
      右正本證明與原本無異
                                              書  記  官
中      華      民      國    九十一    年      三      月    二十七    日
